臺灣高等法院刑事判決　　　　　　　　　　　　　九十一年度上易字第一二五一號
　　上　訴　人　臺灣基隆地方法院檢察署檢察官
　　被　　　告　甲○○
右上訴人因被告違反國家安全法案件，不服臺灣基隆地方法院九十一年度易字第四八
號，中華民國九十一年三月十一日第一審判決（聲請簡易判決處刑案號：臺灣基隆地
方法院檢察署八十九年度偵字第三一八六號，臺灣基隆地方法院於中華民國九十年三
月十九日以九十年度基簡字第六三號為簡易判決處刑確定，經檢察總長提起非常上訴
，嗣經最高法院於中華民國九十年六月二十八日以九十年度台非字第一九○號判決將
原判決撤銷，發由臺灣基隆地方法院基隆簡易庭依判決前之程序更為審判；臺灣基隆
地方法院基隆簡易庭認不宜逕以簡易判決處刑，移由刑事庭改依通常程序審理）提起
上訴，本院判決如左：
    主  文
上訴駁回。
    理  由
一、公訴事實：
    公訴意旨（即檢察官聲請意旨）略以：新南海十六號庚○於民國（以下同）八十
    六年九月間，因庚○絞網駛至大陸地區福建省三沙漁港，割畢絞網後，該庚○之
    船員即被告甲○○，竟未經許可即上岸，結識大陸地區女子戊○○。因認被告涉
    嫌違反國家安全法第三條第一項之規定，應依同法第六條第一項之罪嫌論處等語
    。
二、起訴之論據：
    公訴人認被告甲○○涉嫌違反國家安全法罪嫌，係以該南海十六號庚○因絞網，
    非駛至大陸地區割網，恐有發生船難之危險，雖有緊急避難之適用，然絞網割畢
    後，即應離開大陸地區，被告甲○○竟仍上岸，顯具違反國家安全法第三條第一
    項未經許可出境之故意等語，為其論據。
三、被告之供述及辯解：
    訊據被告甲○○固坦承其擔任新南海十六號庚○廚師，於八十六年九月間隨該庚○出海，因庚○絞網，乃駛至大陸地區福建省三沙漁港以割除絞網，伊因上岸採
    買食材而結識大陸地區女子戊○○，返台後，另於八十六年十一月間搭機出境，
    而再赴大陸與戊○○結婚之事實；惟堅詞否認有何違反國家安全法之犯行，辯稱
    伊於八十六年九月間隨該新南海十六號庚○出海係辦妥出港申請而合法出境，並
    非未經許可而出境等語。
四、法律規定及判決先例：
    按犯罪事實應依證據認定之，無證據不得推定其犯罪事實，又刑事訴訟法上所謂
    認定犯罪事實之證據，係指足以認定被告確有犯罪行為之積極證據而言，該項證
    據自須適合於被告犯罪事實之認定，始得採為斷罪資料，刑事訴訟法第一百五十
    條定有明文，最高法院二十九年上字第三一Ｏ五號著有判例可資參照。次按按國
    家安全法第六條第一項所定違反同法第三條第一項規定未經許可入出境罪，其犯
    罪主體即處罰之對象，以未經依法申請許可，而擅自入出境台灣地區為要件。所
    稱入出境，依國家安全法施行細則第二條規定，係指入出台灣地區而言。而台灣
    地區，指台灣、澎湖、金門、馬祖及政府統治權所及之其他地區，國家安全法施
    行細則第二條及台灣地區與大陸地區人民關係條例第二條第一款分別定有明文。
    又遠洋庚○船員受僱於我國籍庚○公司出海作業，其查驗方式係由庚○公司於庚○進出港口時，分別繕造「漁民出海名冊」及「漁民返航名冊」，經漁港安檢分
    駐（派出、駐在）所查驗後出境或入境；民國八十六年間有效之台灣地區入出境
    管理作業規定（已於民國八十九年七月十日廢止）第三十八點第一款設有規定。
五、本院之判斷：
（一）被告甲○○為基隆籍「新南海十六號」庚○（庚○統一編號為ＣＴ三─五○三
      七號，總噸位四九．五○，漁業種類為延繩）船員，該庚○由船舶所有人乙○
      向基隆市警察局八斗子漁港派出所申報船長丙○○、輪機長乙○、船員丁○○
      及被告甲○○等四人預定於八十六年九月二十日乘該庚○自八斗子漁港出港、
      預定航期三十天、預定作業漁場為第二○八六漁場，有被告提出經基隆市警察
      局八斗子漁港派出所蓋章之庚○進出港申請書影本一份在卷可按（偵卷第二六
      頁）。又證人己○○即基隆市警察局警員於原審調查中結證稱：上開庚○進出
      港申請書確屬庚○辦理進出港所必須填具，由漁港派出所或駐在所安檢人員核
      對資料相符後予以蓋章並於出入海庚○進出港登記簿登載，待庚○出港時將庚○資料交予安檢人員核符後予以簽章放行；並提出基隆市警察局出入海庚○進
      出港登記簿影本一紙，記載該新南海十六號庚○登記於八十六年九月二十二日
      十七時五十八分經放行出港前往二○八六漁區作業。且證人乙○、丙○○、丁○○於偵訊中分別證稱被告甲○○確於八十六年九月二十日左右與證人等同船
      出海作業捕魚，在海上約五天，嗣因該庚○絞網，不得已乃以小緩行駛至大
      陸福建省三沙漁港，由船員自行割除絞網後，再行出海捕魚後返台等語。堪認
      被告甲○○確已依前揭規定於八十六年九月二十二日十七時五十八分隨同「新
      南海十六號」庚○經查驗核符後放行出海作業；被告所辯其出海捕魚係經申請
      許可，非未經許可而入出台灣地區等語，核堪採信。
（二）檢察官上訴意旨略以：本件「新南海十六號」庚○申請出港作業之漁場為第二
      ０八六號漁場，位於大陳島附近，仍屬台灣地區。上該庚○雖經許可出港，惟
      未經許可出國境，自難僅因該庚○業經安檢程序出港，即謂可出國境。本件被
      告甲○○及庚○上之船員是否確因庚○絞網，始至大陸地區修繕，尚非無疑；
      縱確係因發生船難，迫於不得已，方出國境至大陸地區修理庚○，被告亦不可
      未經許可即上岸結識大陸女子，足見被告未經許可出境之犯行已明等語。惟：
      台灣地區設有戶籍之船員辦妥出港申請，經警察或海岸巡防機關檢查許可隨船
      出海捕魚，係國家安全法第四條所定，無須依同法第三條辦理入出境許可，此
      觀上開條文規定自明，並有內政部警政署入出境管理局九十一年六月二十一日
      境行君字第０九一００四三四八二號函足資參照。本件被告甲○○於偵查中稱
      「：：約於民國八十六年九月間搭乘『新南海十六號』庚○由基隆市八斗子漁
      港出發：：」等語，而依被告所提出之出港證明書影本，被告所搭乘之基隆籍
      「新南海十六號」庚○（庚○統一編號ＣＴ３─５０３７號）係由船舶所有人
      乙○於八十六年九月二十日向基隆市警察局八斗子漁港派出所申報丙○○、乙○、丁○○及被告等四人將搭乘該船出港，預定航期三十天，預定作業漁場為
      第二○八六漁場，被告係庚○船員，其出海捕魚已經警察機關准許，堪認被告
      甲○○確已依前揭規定於八十六年九月二十二日十七時五十八分隨同「新南海
      十六號」庚○經查驗核符後放行出海作業，揆諸上開說明，無須依國家安全法
      法第三條辦理入出境出境許可，檢察官指為未經許可出境，即有誤會。至於被
      告為庚○船員，庚○出海捕魚後因庚○絞網而隨船至大陸漁港停泊復離船上岸
      至大陸地區再搭原船返台，僅係違反台灣地區與大陸地區人民關係條例第九條
      、第二十八條規定，應依第八十條及第九十一條科處罰鍰，亦有上開內政部警
      政署入出境管理局函可按，併予敘明。
（三）此外，復查無其他積極證據足以證明被告有何違反國家安全法第三條第一項而
      犯同法第六條第一項之罪之犯行，原審依法為無罪判決之諭知，自屬允當。檢
      察官仍執陳詞上訴，指摘原判決不當，為無理由，應予駁回。
六、據上論斷，應依刑事訴訟法第三百六十八條，判決如主文。
本案經檢察官李金定到庭執行職務。
中    華    民    國      九十一  年       六       月       二十八     日
                              臺灣高等法院刑事第二十二庭
                                  審判長法  官  許  正  順
                                        法  官  林  明  俊
                                        法  官  邱  同  印
右正本證明與原本無異。
不得上訴。
                                        書記官  莊  昭  樹
中    華    民    國      九十一  年       六       月       二十八     日
